【裁判字號】    97,重訴,240
【裁判日期】    980520
【裁判案由】    確認債權不存在
【裁判全文】
臺灣臺北地方法院民事判決             97年度重訴字第240號
原      告  丙○○
訴訟代理人  陳朝銘律師
            王有民律師
被      告  臺灣土地銀行股份有限公司
法定代理人  庚○○
訴訟代理人  戊○○
            甲○○
上列當事人間確認債權不存在事件，本院於民國98年5月13日言
詞辯論終結，判決如下：
    主      文
原告之訴駁回。
訴訟費用由原告負擔。
    事實及理由
壹、程序方面：
    被告法定代理人原為蔡慶年，嗣於訴訟繫屬後變更為庚○○
    ，變更後之法定代理人庚○○於民國98年2月6日提出書狀聲
    明承受訴訟（參本院卷第192頁），核無不合，應予准許。
貳、實體方面：
一、原告主張：原告雖於本件訴訟中清償被告新臺幣（下同）1,
    200 萬元，然原告並非基於清償之意思，而係為使抵押物免
    遭拍賣，且原告為避免本件訴訟無訴訟利益，乃於清償前2
    日，由訴外人丁○○向被告信義分行襄理己○○表示：原告
    係先行清償，本件訴訟繼續，清償款項將來視訴訟結果再行
    解決，被告並將差額款項560萬元，即1,200萬元扣除本件確
    認金額640 萬元後之數額掛帳，表示尚未清償，可見原告係
    附條件清償，本件仍有確認利益，先予敘明。緣臺北市○○
    區○○段1小段570 地號土地（面積795平方公尺，權利範圍
    10342之401）、其上門牌號碼臺北市○○區○○街74巷2弄8
    號之房屋（下稱系爭房地）為原告所有，訴外人乙○○因所
    開設清鈴股份有限公司（下稱清鈴公司）營運週轉之需，邀
    原告擔任該筆借款之連帶保證人，向被告辦理消費借貸借款
    ，截至起訴當時借款本金餘額為640 萬元。原告基於信任乙○○，及與乙○○合意提供系爭房地僅為擔保上開借款，始
    將辦理抵押權登記所需之權狀交付乙○○，再由被告委託之
    代書辦理借款事宜。詎被告竟未經原告同意，在被告之承辦
    人員明知原告不在現場簽名確保真實下，自行蓋印於抵押權
    設定書件上，片面設定最高限額1,200 萬元之抵押權，此經
    臺北市大安地政事務所於90年9 月13日以大安字第233530號
    收件登記（下稱系爭抵押權），嗣清鈴公司於95年11月間營
    運發生問題，原告乃向被告信義分行請求代償清鈴公司之64
    0 萬元借款債務後，塗銷系爭抵押權，被告竟依據系爭抵押
    權設定契約書中其他約定事項第1 條之約定，以清鈴公司除
    借款640萬元外，尚有信用借款1,000萬元及墊付國內票款57
    6萬元債務未清償，要求原告清償最高限額1,200萬元債務（
    下稱系爭債務）後始准予塗銷。然系爭抵押權之設定與兩造
    約定不符而本屬無效，被告自無權依據系爭抵押權設定約定
    事項，要求原告清償系爭債務。又系爭抵押權係以原告及清
    鈴公司為連帶債務人，該其他約定事項第1 條所載「債務人
    」自係指原告及清鈴公司二人，則就該約定書所指過去、現
    在及將來之債務，顯係指該二人連帶向被告借貸之債務而言
    ，是清鈴公司事後單獨另向被告借貸之債務信用借款1,000
    萬元及墊付國內票款576 萬元之借款債務，原告自毋庸負清
    償之責。縱認系爭抵押權設定契約為有效，然探求當事人擔
    保真意及約定事項之解釋，上開二筆借款應不在該抵押擔保
    之列，其擔保範圍應僅及於該640 萬元借款債務，爰提起本
    訴等語。並聲明：確認系爭房地上設定本金最高限額1,200
    萬元抵押權為擔保品所擔保之債權，在超過640萬元範圍外
    之部分不存在。
二、被告則以：原告於97年12月30日業已清償被告1, 200 萬元，
    致使被告對於原告間之債權關係因清償而消滅，且原告清償
    時並未附有條件，是本件訴訟已無確認利益。縱認有確認利
    益，然原告於90年9 月13日提供其所有系爭房地設定最高限
    額抵押權1,200萬元予被告，約定存續期間自90年9月12日起
    至140年9月11日止，擔保債務人清鈴公司對被告現在（包括
    過去所負現在尚未清償）及將來所負在本抵押權設定契約書
    所定債權最高限額內之借款、票據、透支、墊款、保證、信
    用卡消費及其他與授信有關之債務。又清鈴公司邀同原告、
    乙○○及丁○○為連帶保證人，分別於：(一)90年9 月13日向
    被告借款1,000萬元，(二)90年9 月21日向被告借款700萬元，
    (三)91年5月30日向被告借款1,000萬元，均約定按月每月付息
    一次，於到期後償還本金。嗣上開三筆借款於到期後多次辦
    理轉期（詳如附表所示），其中於95年8月21日之700萬元及
    1, 000萬元借款（即附表1、3筆借款）之連帶保證人始由原
    告、乙○○及丁○○變更為乙○○及余榮修。惟轉期後變更
    連帶保證人之上開二筆借款，清鈴公司僅分別繳納至95年11
    月及同年12月之利息，其餘部分迄未清償，迭經催討無效，
    依約定債務視為全部到期，截至97年12月30日尚積欠本金共
    1, 261萬4,118元暨利息、違約金未清償，經被告分別起訴
    而取得民事確定判決在案，是被告雖免除附表編號1、3筆連
    帶保證人責任，但原告仍須負擔抵押義務人之擔保責任，否
    則當時即應一併辦理變更最高限額抵押權之權利內容。再者
    ，原告亦自認「基於信任將辦理抵押權所需之權狀交付予乙○○」並委託高椿蓮代書辦理抵押權設定事宜，原告既不否
    認該印章之真正，又無確切之反證，則即使由他人代為立據
    ，亦推定為原告本人授權行為，其所為之法律行為，直接對
    本人發生效力，是以，縱原告僅願擔保清鈴公司系爭640萬
    元之借款，而係其女兒乙○○自行與被告設定最高限額抵押
    權1, 200萬元，然依民法表見代理規定，亦不得對抗善意之
    被告，原告仍應負授權人之責任，況系爭抵押權經地政機關
    依法登記在案，依本法所為之登記有絕對效力。復以系爭抵
    押權自90年9月13日設定登記至今，已歷經6年餘，其間清鈴
    公司之借款亦辦理多次轉期，原告並未對系爭抵押權提出任
    何疑義，迄債務人清鈴公司於95年11月間營運發生問題，多
    筆借款未能依約償還，連帶保證人乙○○及余榮修復於同年
    10月、11月間將原為其所有之不動產均移轉予第三人之後，
    始爭執系爭抵押權之設定與約定不符而不負擔保責任，實有
    違誠實信用原則。至於原告主張本件被告未辦理對保程序部
    分，對保原非不動產物權契約之成立要件，況且，於借款人
    或委託代理人（代書）作成抵押權（他項權利）設定登記申
    請書，及土地、建築改良物抵押權設定契約書等設定登記書
    件後，經辦人員依被告授信業務手冊之相關規定，核對所記
    載之事項、內容及前開登記書件上之印文與對保借據上所蓋
    之印文一致，即是在確認設定上開內容之抵押權乃當事人本
    人之意思，並不須另行對保等語置辯。並聲明：原告之訴駁
    回。
三、兩造不爭執之事實：
  (一)原告所有系爭房地，於90年9月13日設立最高限額抵押權1,2
    00萬元。
  (二)原告將系爭房地權狀、身分證及印章等文件，交予乙○○即
    清鈴公司當時之法定代理人，以向銀行借款之用。
  (三)清鈴公司分別於90年9月13日、同年9月21日、91年5 月30日
    向被告借貸如附表所示之金額，迄97年12月30日尚積欠本金
    共1,261萬4,118元暨利息、違約金未清償。
  (四)原告有於90年9月13日面額為1,000萬元之本票、授權書，同
    年9月21日借據、91年5月30日借據上簽名，分別擔任共同發
    票人、連帶保證人，其上印章亦為原告所有。嗣上開3 筆借
    款於到期後多次辦理轉期（如附表所示），原告就附表編號
    1、3借款始未擔任此部分之連帶保證人。
  (五)就附表編號1、3之借款，有提供財團法人中小企業信用保證
    基金及擔保票據為擔保品。
  (六)被告就系爭抵押權設定並未辦理對保事宜。
  (七)原告於本件訴訟中之97年12月30日清償被告1,200萬元，致
    使被告對於原告間之債權關係業因清償而消滅。
四、被告抗辯本件訴訟已無確認利益等語，為原告所否認，是本
    件兩造主要爭點厥為：原告提起本件訴訟是否有即受確認判
    決法律上利益？茲論述如下：
  (一)按確認法律關係之訴，非原告有即受確認判決之法律上利益
    者，不得提起之，民事訴訟法第247條第1項前段定有明文。
    又所謂即受確認判決法律上利益，係指因法律關係之存否不
    明確，致原告在私法上之地位有受侵害之危險，而此項危險
    得以對於被告之確認判決除去之者而言（最高法院42年台上
    字第1031號判例意旨參照）。經查，原告於本件訴訟中之97
    年12月30日清償被告1,200 萬元，致使被告對於原告間之債
    權關係業因清償而消滅之事實，為兩造所不爭執，且有臺灣
    土地銀行解款入戶單（見本院卷第200頁、第240頁）附卷可
    稽，是本件原告並無因法律關係存否不明確，致其在私法上
    之地位有受侵害危險之情，是被告抗辯本件已無確認利益，
    實非無據。
  (二)原告雖主張：原告並非基於清償之意思，而係為使抵押物免
    遭拍賣，且原告之清償乃附有條件，是本件仍有確認利益云
    云。惟查：兩造間並未約定原告清償系爭債務附有條件之事
    實，業據證人即原告授權處理系爭債務事宜之代理人丁○○
    到庭證述：伊於洽商國泰世華銀行借款以清償系爭債務時，
    向國泰世華銀行提及兩造債務清償後，本件訴訟仍繼續進行
    ，嗣於國泰世華銀行撥款前，伊有致電被告銀行陳襄理（即
    證人己○○）表示即使清償，本件訴訟仍然進行，而陳襄理
    說如果清償了，這個官司就沒有什麼意義了，還告訴伊，撤
    銷訴訟費用可以減免等語（詳本院卷第212頁至第213頁），
    復觀之證人丁○○證述：「（問：證人與國泰世華洽談撥款
    、請國泰世華打電話給被告是否有明確告知國泰世華或被告
    ，如本件訴訟勝訴，則清償之款項應返還原告？）這個部分
    我不知道怎麼說明，因為我有把訴訟資料全部給國泰世華看
    ，我沒有講上面那些話，但是明眼人一看訴訟資料就知道那
    個意思。我記得國泰世華說這件訴訟就是1,200萬和640萬的
    問題，訴訟贏了，就不用負擔到1,200萬那麼多。」等語（
    見本院卷第213 頁），是原告主張其清償本件債務附有條件
    云云，顯非可採。又債務人之給付行為雖有其所以為給付之
    原因，此項給付之原因，清償人於清償時或曾表示於外，或
    未曾表示於外，然對於其發生清償之效力，並無影響，是原
    告雖主張其並非基於清償之意思，而係為使抵押物免遭拍賣
    等語，惟原告既已自承：其向被告請求代償清鈴公司之640
    萬元借款債務後，塗銷系爭抵押權，被告依據系爭抵押權設
    定契約書中其他約定事項第1 條之約定要求原告清償最高限
    額1,200 萬元後始准予塗銷等語，足認原告亦知悉其如欲免
    除系爭抵押物拍賣程序，即需清償系爭債務，是原告所為給
    付行為仍屬清償行為，無論原告給付之動機為何，並無礙其
    清償之效力，故兩造間債權關係業因清償而消滅，應堪認定
    。
  (三)綜上，本件原告並無因法律關係之存否不明確，致原告在私
    法上之地位有受侵害危險之情，是依民事訴訟法第247條第1
    項前段之規定，原告不得提起本件確認債權不存在之訴訟。
五、綜上所述，原告提起本件訴訟並無即受確認判決之法律上利
    益者，故原告請求確認系爭房地上設定本金最高限額1,200
    萬元抵押權為擔保品所擔保之債權，在超過640 萬元範圍外
    之部分不存在，為無理由，不應准許。
六、本件事證已明，兩造其餘攻擊防禦方法及所提之證據，核與
    判決結果無影響，毋庸再予一一論述，附此敘明。
七、據上論結，原告之訴為無理由，依民事訴訟法第78條判決如
    主文。
中    華    民    國    98    年    5     月    20    日
                  民事第三庭  審判長法  官  丁蓓蓓
                                    法  官  魏式瑜
                                    法  官  周玉琦
以上正本係照原本作成。
如對本判決上訴，須於判決送達後20日內向本院提出上訴狀。
中    華    民    國    98    年    5     月    20    日
                                    書記官  劉英權


司法院資訊處製作；財團法人民間司法改革基金會備份。
